【裁判字號】    98,家抗,34
【裁判日期】    980610
【裁判案由】    選任遺產管理人
【裁判全文】
臺灣臺南地方法院民事裁定              98年度家抗字第34號
抗  告  人  財政部國有財產局臺灣南區辦事處臺南分處
法定代理人  甲○○
相  對  人  臺灣金聯資產管理股份有限公司
法定代理人  乙○○
上列抗告人因相對人就被繼承人陳王麗月指定遺產管理人事件，
對於中華民國98年4月20日臺灣臺南地方法院98年度財管字第20
號裁定提起抗告，本院裁定如下：
      主      文
抗告駁回。
抗告程序費用新臺幣壹仟元由抗告人負擔。
      理      由
一、按先順序繼承人均拋棄其繼承權時，由次順序之繼承人繼承
    。其次順序繼承人有無不明或第四順序之繼承人均拋棄其繼
    承權者，準用關於無人承認繼承之規定。又繼承開始時，繼
    承人之有無不明者， 由親屬會議於1個月內選定遺產管理人
    ，並將繼承開始及選定遺產管理人之事由，向法院報明。又
    第1178條所定之期限屆滿，無繼承人承認繼承時，其遺產於
    清償債權，並交付遺贈物後，如有賸餘，歸屬國庫。又繼承
    人有無不明而不能依民法第1177條選定遺產管理人時，得由
    利害關係人聲請法院選任之。 民法第1176條第6項、第1177
    條、第1185條及第1178條第2項分別定有明文。
二、本件相對人即原審聲請人臺灣金聯資產管理銀行股份有限公
    司於原審法院聲請意旨略以：緣本院97年度執字第95795號
    強制執行事件，債務人（即被繼承人）陳王麗月業於民國95
    年10月9日亡故，依民法第1138條第1順位至第3順位繼承人
    皆依民法第1174條規定向法院聲明拋棄繼承並獲法院准予備
    查或已亡故，致無人繼承。經查被繼承人陳王麗月之各順位
    繼承人雖均拋棄繼承或死亡，然配偶陳傳來對被繼承人陳王
    麗月生前之債權債務關係及財產狀況顯較其他人或國有財產
    局更瞭解，另按司法院74年10月15日（74）院臺廳1字第057
    86號函示意旨：「宜儘量避免選任財政部國有財產局為遺產
    管理人」，選任陳傳來應為最佳人選。茲聲請人基於利害關
    係人之地位，爰依民法第1178條第2項規定，聲請本院選任
    陳傳來為被繼承人陳王麗月之遺產管理人等語。
三、原審法院裁定以：
（一）聲請人上開主張，業據提出本院98年2月19日南院龍97執
      如字第95795號民事執行處通知、被繼承人之除戶謄本、
      繼承系統表、繼承人之戶籍謄本、本院98年2月3日南院龍
      家家95年度繼字第2080號准予備查函、借據、債權憑證、
      債權讓與證明書、行政院金融監督管理委員會94年12月1
      日金管銀（六）字第09460011110號函等影本各乙份為證
      ，堪認屬實。次查被繼承人之法定繼承人均已聲明拋棄繼
      承權，而聲請人為被繼承人之債權人，其以利害關係人身
      分聲請選任被繼承人之遺產管理人，自屬合法，應予准許
      。
（二）按公示催告期限屆滿，無繼承人承認繼承時，其遺產於清
      償債權，並交付遺贈物後，如有剩餘，歸屬國庫，又按非
      公用國有財產以財政部國有財產局為管理機關。民法第
      1185條、國有財產法第12條分別定有明文。查本件被繼承
      人陳王麗月之繼承人均已拋棄繼承權，足見渠等對被繼承
      人遺產之處置已漠不關心，經本院函詢拋棄繼承人兼債務
      人陳傳來擔任遺產管理人之意願，其迄今未具狀表示意見
      ，自難期待其對於被繼承人之遺產能公正客觀地善盡管理
      職責及義務。而被繼承人之遺產，倘無人承認繼承時，於
      清償債權，交付遺贈物後，將歸屬國庫，故為使遺產之處
      置順利進行，並考量遺產管理之專業性與公平性，本院認
      選任財政部國有財產局臺灣南區辦事處臺南分處為被繼承
      人陳王麗月之遺產管理人為適當。
四、抗告意旨略以：
（一）按司法院74年10月15日（74）院臺廳一字第05786號函示
      「嗣後各地方法院受理有關無人承認繼承遺產管理事件時
      ，先順序繼承人均拋棄繼承，其次順序繼承人有無不明而
      應准用關於無人承認繼承之規定時，應先審核可否依民法
      第1177條規定選定遺產管理人。如無法選定遺產管理人者
      ，因此類拋棄繼承事件，多屬遺債大於遺產，形同破產，
      儘量避免選任國有財產局為遺產管理人」，以及本局91年
      2月27日臺財產局接字第0910004982號函轉司法院秘書長
      90年12月20日（90）秘臺廳民一字第30224 號函示「檢送
      司法院秘書長90年12月20日（90）秘臺廳民一字第30224
      號函影本乙份，司法院秘書長已轉知臺灣高等法院等，請
      各法院受理有關無人承認繼承遺產管理人事件時，宜注意
      依財政部修正之代管無人承認繼承遺產作業要點及該院74
      年10月15日（74）院臺廳一字第05786號函辦理」。
（二）查抗告人於98年4月23日接獲鈞院98年度財管第20號民事
      裁定，選認為被繼承人陳王麗月之遺產管理人。經細閱該
      民事裁定理由欄第一項記載「…緣本院97年度執字第9579
      5號強制執行事件，債務人（即被繼承人）陳王麗月業於
      民國95年10月9日亡故，依民法第1138條第1順位至第3順
      位繼承人皆依民法第1174條規定向法院聲明拋棄繼承並獲
      法院准予備查或已亡故，致無人繼承。經查被繼承人陳王
      麗月之各順位繼承人雖均拋棄繼承或死亡，然配偶陳傳來
      對被繼承人陳王麗月生前之債權債務關係及財產狀況顯較
      其他人或國有財產局更瞭解…茲聲請人基於利害關係人之
      地位，爰依民法第1178條第2項規定，聲請本院選任陳傳
      來為被繼承人陳王麗月之遺產管理人等語。」及第二項記
      載：「……查本件被繼承人陳王麗月之繼承人均已拋棄繼
      承權，足見渠等對被繼承人遺產之處置已漠不關心，經本
      院函詢拋棄繼承人兼債務人陳傳來擔任遺產管理人之意願
      ，其迄今未具狀表示意見……。」按民法第1179條亦明文
      規定，拋棄繼承之繼承人並非不可擔任遺產管理人，而被
      繼承人之配偶、子女或其他最近親屬較清楚被繼承人之遺
      產、債權債務關係，就該其債務必較抗告人明瞭，如尤其
      擔任遺產管理人亦能收事半功倍之效，且依鈞院97年財管
      字第58號民事裁定事實理由第四項記載：「……選定遺產
      管理人，除應慮及管理遺產之公平性外，亦需考慮其適切
      性，亦即應以對被繼承人之遺產、債務情形瞭解較深者優
      先選認為宜。……至原繼承人乙○○有無擔任被繼承人遺
      產管理人之意願，並不影響本院依法為之選任，…。」因
      之，本件遺產管理人之選任，應以被繼承人之配偶、子女
      或其他最近親屬較為妥適。
（三）再者，衡諸一般常情，被繼承人陳王麗月之法定繼承人之
      所以聲明拋棄繼承，不外乎被繼承人之遺債大於遺產，有
      破產之虞。審就本案，被繼承人陳王麗月積欠相對人即聲
      請人債務，遺留之財產現於鈞院強制執行中。而其法定繼
      承人仍聲明拋棄繼承，足見被繼承人陳王君之遺債大於遺
      產；再者，人性戀財，若被繼承人所遺留之財產，於清償
      債務後仍有剩餘，其繼承人豈有拋棄繼承之理？因之，被
      繼承人陳王麗月即可能屬於遺債大於遺產，有破產之虞。
      此類遺債大於遺產案件，大多已無多餘財產可歸國有，其
      遺產管理人之主要職責為配合債權人及法院之查封、拍賣
      程序，以完成被繼承人債務之清償，類此案件，並非得由
      專司管理國家財產之相關機關擔任遺產管理人，亦可選任
      具有相關專業知識之律師、地政士或社會公正人士等擔任
      遺產管理人，一樣能達成被繼承人債務清償之目的與保護
      債權人之權益，且於實務上並非不可行，此有臺灣嘉義地
      方法院97年度家抗字第1號、第25號民事裁定。
（四）甚者，抗告人因係國庫之財產管理機關，執行事務預算為
      全國納稅義務人之所得，而國庫對於無人承認繼承之遺產
      向有期待權。因之，若被繼承人陳王麗月遺債大於遺產之
      情形，抗告人卻仍需善盡善良管理人責任為其管理、處理
      及清償債務等問題，然遺產管理程序終結時，通常已無遺
      產可收歸國有，則選抗告人為遺產管理人所耗費之人力、
      時間及金錢實難以衡量；且管理其所需之花費亦由國庫代
      為墊付，將令國庫權益受損，造成公器淪為私用，浪費國
      家資源於特定人之不公平現象，並成為繼承人逃避訴訟之
      管道。
（五）綜上所陳，類此拋棄繼承權之遺產管理事件，實應以被繼
      承人之配偶、子女、其他最近親屬或具有相關專業知識之
      律師、地政士、其他社會公正人士等為遺產管理人，更能
      加速遺產之清查與處理。
五、經查：
（一）相對人聲請之上開事實，業據提出本院98年2月19日南院
      龍97執如字第95795號民事執行處通知、被繼承人之除戶
      謄本、繼承系統表、繼承人之戶籍謄本、本院98年2月3日
      南院龍家家95年度繼字第2080號准予備查函、借據、債權
      憑證、債權讓與證明書、行政院金融監督管理委員會94年
      12月1日金管銀（六）字第09460011110號函等影本各乙份
      為證，經本院依職權調閱本院95年度繼字第2082號拋棄繼
      承事件、97年度執字第95795號給付借款事件卷宗核閱無
      誤，揆諸上開說明，其自係被繼承人陳王麗月之利害關係
      人，從而，相對人以其為利害關係人聲請選任被繼承人陳
      王麗月之遺產管理人，自屬有據。
（二）司法院前述函示，僅謂儘量避免選任抗告人為遺產管理人
      ，並非謂不得選任其為遺產管理人，無非著眼於國有財產
      之考量，對於法院亦無拘束力，附此敘明。
（三）又抗告人主張依本院97年度財管字第58號民事裁定以為論
      據，惟就選任被繼承人遺產管理人事件，本屬法官自由心
      證選取所認為適當之人選，故縱本院有前案就遺產管理人
      之選任為不同人選之認定，亦屬各個法官自由心證認定適
      當人選之權限，而無法拘束其餘法官之心證，故抗告人本
      項主張，並無理由。又繼承人均拋棄繼承，已無利害關係
      ，且經本院發函詢問繼承人之意願，均無意願擔任被繼承
      人之遺產管理人，有本院函文及送達回證在卷可稽，如選
      定其等擔任遺產管理人，難期其將來執行職務能克盡職守
      ，公正客觀，以善盡管理人之職務，為期公正，實不宜選
      任彼等為遺產管理人。是抗告意旨以「本件遺產管理人之
      選任，應以被繼承人之配偶、子女或其他最近親屬較為妥
      適」云云，自無可取。
（四）被繼承人之遺產，於遺產管理人完成清償債權並交付遺贈
      物等清算程序前，是否有賸餘，無從知悉。而依上述說明
      ，各順序之繼承人均拋棄繼承者，其剩餘財產歸屬國庫，
      而抗告人為國庫之綜理機關，為國有財產法第9條第2項所
      明定，其備有財產管理之專才，雖其經費支出屬國家資源
      ，但保護無人繼承財產之債權人之權利，亦屬政府之義務
      。於遺產管理指定之實際運作，仍認選任國有財產局為遺
      產管理人較為妥適。是抗告意旨以「本件既有遺債大於遺
      產之虞，若選任抗告人為遺產管理人，抗告人仍須盡善良
      管理人之責任為其管理遺產、處理債務問題，其間所將耗
      費之人力、時間實難以金錢衡量；且管理期間所須之花費
      亦由國庫代為墊付，將令國庫利益受損，造成公器淪為私
      用，浪費國家資源於少數特定人之不公現象，並成為繼承
      人規避訴訟之管道云云」，亦無可採。
（五）再者，被繼承人之遺產，於遺產管理人完成清償債權並交
      付遺贈物等清算程序前，是否有賸餘，無從知悉，而依上
      述說明，各順序之繼承人均拋棄繼承者，其剩餘財產歸屬
      國庫，而抗告人為國庫之綜理機關，為國有財產法第9條
      第2項所明定，其備有財產管理之專才，雖其經費支出屬
      國家資源，但保護無人繼承財產之債權人之權利，亦屬政
      府之義務，於遺產管理指定之實際運作，仍認選任國有財
      產局為遺產管理人較律師或一般社會公正人士更為妥適。
      是抗告意旨以：因之被繼承人陳君王麗卿即可能屬於遺債
      大於遺產，有破產之虞。此類遺債大於遺產案件，已無多
      餘財產可收歸國有，其遺產管理人之主要職責為配合債權
      人及法院之查封、拍賣程序，以完成被繼承人債務之清償
      ，類此案件，並非得由專司管理國家財產之相關機關擔任
      遺產管理人，綜被繼承人之親屬無意願，亦可選任具有相
      關專業知識之律師、地政士或社會公正人士等擔任破產管
      理人，一樣能達成被繼承人債務清償之目的與保護債權人
      之權益，且於實務上並非不可行云云，亦無可採。
（六）綜上所述，原審據此指定抗告人為被繼承人陳王麗月之遺
      產管理人，經核並無不合，抗告意旨復未述明原裁定選任
      其為被繼承人陳王麗月之遺產管理人有何違法或其他不當
      之處，是其提起抗告，聲明廢棄原裁定，非有理由。
六、據上論結，本件抗告，為無理由，爰依非訟事件法第21條第
    2項、第24條第1項、第46條， 民事訴訟法第495條之1第1項
    、第449條第1項、第95條、第78條，裁定如主文。
中    華    民    國    98    年    6     月    10    日
                  家事法庭  審判長法官  鍾  宗  霖
                            法      官  葉  惠  玲
                            法      官  鄭  彩  鳳
上為正本係照原本作成。
抗告人如不服本裁定，僅得於收受本裁定正本送達後10日內以適
用法規顯有錯誤為理由，向本院提出再抗告狀（須附繕本一份及
繳納再抗告裁判費新臺幣1000元），並經本院許可後始可再抗告
於高等法院。
中    華    民    國    98    年    6     月    10    日
                              書  記  官  黃  心  怡


司法院資訊處製作；財團法人民間司法改革基金會備份。
